【裁判字號】    99,抗,501
【裁判日期】    990630
【裁判案由】    侵權行為損害賠償
【裁判全文】
臺灣高等法院民事裁定                   99年度抗字第501號
抗  告  人  戊○○
相  對  人  晶鼎股份有限公司(原金鼎期貨經紀股份有限公司)
法定代理人  己○○
            丙○○
代  理  人  孔繁琦律師
            顏維助律師
            潘玥竹律師
相  對  人  乙○○
            甲○○
            丁○○
上列當事人間侵權行為損害賠償事件，對於中華民國99年2月26
日臺灣臺北地方法院98年度金字第8號所為裁定提起抗告，本院
裁定如下：
    主  文
抗告駁回。
抗告訴訟費用由抗告人負擔。
    理  由
一、按刑事訴訟法第487條固規定「因犯罪而受損害之人，於刑
    事訴訟程序得附帶提起民事訴訟，對於被告及依民法負賠償
    責任之人，請求回復其損害。」，惟附帶民事訴訟，係因犯
    罪而受損害之人，為請求回復其損害，於刑事訴訟程序所附
    帶提起之民事訴訟。故提起附帶民事訴訟，須限於起訴之犯
    罪事實侵害個人私權，致生損害者，即以被訴犯罪事實所生
    之損害為限，始得為之（最高法院60年臺上字第633號判例
    意旨參照）。復按刑事庭移送民事庭之附帶民事訴訟，僅移
    送後之訴訟程序應適用民事訴訟法，至移送前之訴訟行為是
    否合法，仍應依刑事訴訟法之規定，非因刑事犯罪而受損害
    之人提起附帶民事訴訟，其訴為不合法，就不合法之附帶民
    事訴訟，刑事法院應依刑事訴訟法第502條第1項規定，以判
    決駁回之，倘刑事法院不為駁回，而誤以裁定移送民事法院
    ，即屬民事訴訟法第249條第1項第6款所謂起訴不備其他要
    件，民事法院仍應以原告之訴為不合法，以裁定駁回之 (最
    高法院著有44年臺抗字第4號、66年臺上字第1094號判例意
    旨參照)。
二、抗告人抗告意旨略以：期貨交易法依其立法目的，即在杜絕
    不法期貨交易行為，「以保障交易人權益，並維護市場秩序
    」，顯見保障期貨交易投資人之權益屬於期貨交易法重大功
    能及目的之一，若僅著眼其保護期貨交易秩序之功能，而忽
    略甚至認為其無保障投資交易人個人之法益者，無益弱化期
    貨交易法之功能，非立法者訂定本法之初衷，應屬於民法第
    184條第2項所稱保護他人之法律，是以原裁定未查，逕予駁
    回抗告人於原審之請求，非有理由，求予廢棄原裁定云云。
三、經查，抗告人前以相對人丁○○違反期貨交易法第63條第2
    款、同法第112條第5款及刑法第216條、第210條、第339條
    及第342條等罪、相對人乙○○、甲○○違反期貨交易法第1
    12條第5款及刑法第216條、第210條及第342條等罪及相對人
    晶鼎股份有限公司(下簡稱晶鼎公司)違反期貨交易法第118
    條第1款等罪嫌，於原法院95年度重訴字第138號刑事判決程
    序中，提起刑事附帶民事訴訟。惟：
（一）按期貨交易法之立法目的在健全發展期貨市場，維護期貨
      交易秩序，期貨交易法第1條定有明文。又按被訴違反期
      貨交易法第112條第5款未經許可，擅自經營期貨信託事業
      、期貨經理事業、期貨顧問事業或其他期貨服務事業以及
      違反公司法第15條第3項、第1項公司負責人不得經營公司
      登記範圍以外之業務等規定部分，其所妨害者僅為商業行
      政之管理及社會交易之安全，其所侵害者非抗告人個人之
      法益（最高法院90年度台抗字第670裁判意旨參照）。而
      健全發展期貨市場乃指「發揮避險與價格發現之功能」；
      其維護期貨交易秩序係指「保障交易的安全和公平」，故
      該條法律之制定，其所欲保護者為國家社會法益，而非個
      人法益，個別期貨交易人僅受有該法律規定保護目的之反
      射利益，其理自明。準此，抗告人縱因相對人等行為而致
      個人私權受有損害，則該私權受有損害之人尚非犯罪之直
      接受損害之人，自不得於該刑事訴訟程序中，提起附帶民
      事訴訟。
（二）況查抗告人雖主張：本案相對人違反期貨交易法之相關規
      定，自為民法第184條第2項所謂違反保護他人之法律，自
      應負共同侵權行為人之連帶賠償責任，係本院95年度上字
      第32號所明文闡釋，自得對此提起訴訟，期貨交易法所保
      障者除期貨交易秩序之國家法益外，尚兼有保護個人私權
      法益，亦有最高法院93年台上字第1063號判決可參云云。
      惟查，臺灣臺北地方法院95年度重訴字第138號刑事判決
      所認定之事實之被害人中，並未包括抗告人，亦未認定抗
      告人於相對人開立期貨交易帳戶係受丁○○詐騙行為所致
      ，是抗告人並非刑事訴訟法第487條第1項所謂「因犯罪而
      受損害之人」，其理自明，更遑論相對人對之有共同侵權
      行為賠償責任，故抗告人對此自不得提起刑事附帶民事訴
      訟；至最高法院93年度台上字第1063號刑事判決，係指摘
      本院92年度上訴字第1196號刑事判決就證券交易法之立法
      目的於認定上，一方面指其具有保護社會法益與個人法益
      之雙重目的、另一方面卻指其直接保護之法益，屬社會法
      益，至投資人權益之保障，乃屬衍生及間接目的，兩方認
      定自有理由矛盾之違誤，並以「證券交易法之立法意旨是
      否寓意兼在保護投資人個人法益，即非無研求商榷之餘地
      」為其論述。非抗告人所指已認定有兼具保護投資人個人
      法益之性質，進而有保護投資人為其直接法益，從而抗告
      人此部分主張，容有誤會。
（三）再查抗告人主張期貨交易法立法過程中，時任財政部長林
      振國亦於立法院逐條審查時蒞會報告，說明期貨交易法之
      四大立法目的，其中之一即在杜絕不法期貨交易行為，以
      保障交易人權益，並維護市場秩序」，顯見保障期貨投資
      人之權益，亦屬於期貨交易法重大功能及目的云云，然查
      此為財政部就其證券管理委員會制定之目的作說明而已，
      仍應以立法院三讀通過之內容而為認定（詳如首開立法目
      的之說明），抗告人此部分主張尚不足採。
（四）準此，揆諸首揭規定及說明，原法院執此駁回抗告人之訴
      及其假執行之聲請，經核並無違誤。抗告意旨指摘原裁定
      不當，聲明廢棄，為無理由，應予駁回。
四、據上論結，本件抗告為無理由，爰依裁定如主文。
中    華    民    國    99    年    6     月    30    日
                    民事第五庭
                        審判長法  官  李錦美
                              法  官  陳博享
                              法  官  黃雯惠
正本係照原本作成。
本裁定除以適用法規顯有錯誤為理由外，不得再抗告。如提起再
抗告，應於收受後10日內委任律師為代理人向本院提出再抗告狀
並繳納再抗告費新台幣１千元。
中    華    民    國    99    年    7     月    2     日
                              書記官  秦慧榮

司法院資訊處製作；財團法人民間司法改革基金會備份。
